臺灣高等法院高雄分院刑事裁定　　　　110年度毒抗字第410號
抗　告　人
即　被　告　陳志偉


上列抗告人因違反毒品危害防制條例，經檢察官聲請送觀察勒戒
案件，不服臺灣高雄地方法院中華民國110 年9 月3 日裁定（11
0 年度毒聲字第981 號），提起抗告，本院裁定如下：
    主  文
抗告駁回。
    理  由
一、本件抗告意旨略以：抗告人即被告陳志偉（下稱被告）因於
    檢察官緩起訴期間再犯，未遵守或履行事項，是被告的錯。
    但被告是兩個家庭中經濟支柱，需負擔母親、姊姊、妻子，
    以及3 個兒子都在就學中所有經濟開銷，因為家庭經濟壓力
    及妻子相處出了問題，及次子拒學議題等，讓自己為了逃避
    種種壓力而再次用藥，辜負長官給我緩起訴機會，深感抱歉
    。目前工作對我來說很重要，若我因此案入監，我的家庭會
    失去經濟支柱，有可能出監之後失去了工作，家庭也會失去
    經濟來源，讓我感到相當不安，希望長官再給我一次機會，
    我一定會配合長官要求及應遵守或履行事項，爰依法提起抗
    告云云。
二、檢察官聲請意旨以：被告陳志偉於民國110 年2 月17日為本
    署觀護人採檢尿液之際回溯96小時內，在不詳處所以不詳方
    式施用第二級毒品甲基安非他命之事實，有本署施用毒品犯
    尿液檢體監管紀錄表、尿液檢驗報告附卷可稽，爰依毒品危
    害防制條例第20條第1 項及觀察勒戒處分執行條例第3 條第
    1 項、第2 項規定，聲請裁定將被告送勒戒處所觀察勒戒等
    情。
三、本院查：
  ㈠按犯毒品危害防制條例第10條之罪者，檢察官應聲請法院裁
    定，令被告入勒戒處所觀察、勒戒，其期間不得逾二月；依
    前項規定為觀察、勒戒或強制戒治執行完畢釋放後，三年後
    再犯第10條之罪者，適用本條前2 項之規定，毒品危害防制
    條例第20條第1 項、第3 項分別定有明文。而上開所謂「3
    年後再犯」，只要本次再犯（不論修正施行前、後）距最近
    1 次觀察、勒戒或強制戒治執行完畢釋放，已逾3 年者，即
    該當之，不因其間有無犯第10條之罪經起訴、判刑或執行而
    受影響（最高法院刑事大法庭109 年度台上大字第3826號裁
    定意旨參照）。
  ㈡又毒品危害防制條例第24條（該法條業經行政院令定自110
    年5 月1 日施行）之緩起訴所附戒癮治療之執行，係以社區
    醫療（機構外醫療體系）處遇替代監禁式治療，使施用毒品
    者得繼續正常家庭及社會生活，此部分賦予檢察官有多元選
    擇，協助施用毒品者在仍得自由工作、生活之狀況下，戒除
    毒品之心癮及身癮，而戒癮治療緩起訴處分並無時間間隔、
    次數之限制，若行為人再次施用毒品，檢察官仍得考量具體
    狀況，再給予機構外之命戒癮治療之緩起訴處分，當然也可
    以向法院聲請觀察、勒戒，且法既無明文「戒癮治療執行完
    畢3 年內再犯，檢察官即應起訴」之規定，則「緩起訴處分
    之戒癮治療」與「觀察、勒戒或強制戒治」之處遇，因法律
    規定之程序、效果均不相同，已無法等同視之。即被告初犯
    （或觀察、勒戒執行完畢釋放3 年後再犯）施用毒品，經為
    命戒癮治療之緩起訴處分，若遭撤銷，檢察官針對該次撤銷
    緩起訴之施用毒品犯行，或者戒癮治療履行完畢，檢察官針
    對之後施用毒品犯行，均仍應依前揭毒品危害防制條例第20
    條或第23條之規定處理，亦可以再為緩起訴，然不得逕行起
    訴（最高法院109 年度台上大字第3536號裁定意旨揭示之多
    數說見解、最高法院110 年度台非字第98號判決意旨、110
    年度台上字第2096號案件經由徵詢程序達成統一見解意旨參
    照）。
  ㈢又依毒品檢驗學上之常規，尿液中含毒品成分反應所使用之
    檢驗方法，對於受檢驗者是否確有施用毒品行為之判斷，在
    檢驗學常規上恆有絕對之影響。其以酵素免疫分析或薄層定
    性分析等方式為初步篩檢者，因具有相當程度偽陽性之可能
    ，如另以氣（液）相層析、質譜分析等較具公信力之儀器為
    交叉確認，因出現偽陽性反應之機率極低，核足據為對涉嫌
    人不利之認定，此為邇來我國實務所肯認，再者，依據西元
    2018年美國FDA 網站公布尿液中於施用甲基安非他命與安非
    他命可檢出之時限為2 至3 天，惟毒品尿液中可檢出之時限
    ，與服用劑量、服用頻率、尿液採集時間點、個案體質與代
    謝情況等因素有關，因個案而異，有衛生福利部食品藥物管
    理署民國108 年1 月21日FDA 管字第1089001267號函參照，
    以上均為本院執行職務所知悉之事項，併以說明。
  ㈣被告陳志偉於110 年2 月17日上午9 時40分許為臺灣高雄地
    方檢察署（下稱高雄地檢）觀護人室採尿人員採集尿液送驗
    ，經台灣檢驗科技股份有限公司先以酵素免疫法為初步檢驗
    ，再以氣相層析/ 質譜儀法確認檢驗結果，確呈甲基安非他
    命陽性反應，其中安非他命檢出濃度為454ng/ml、甲基安非
    他命檢出濃度為651ng/ml等情，有該公司110 年3 月3 日濫
    用藥物檢驗報告（檢體編號：000000000 號）及雄檢施用毒
    品犯尿液檢體監管紀錄表（尿液檢體編號：000000000 號）
    在卷可憑。依前揭說明，本件即可排除偽陽性反應產生之可
    能。又被告尿液中所呈現之甲基安非他命濃度，明顯超過濫
    用藥物尿液檢驗作業準則第18條規定之甲基安非他命陽性判
    定標準即「甲基安非他命500ng/ml，且其代謝物安非他命之
    濃度在100ng/mL以上」，足認被告確有於上開採尿時回溯72
    小時（不含公權力拘束期間）內某時，在不詳地點，以不詳
    方式，施用甲基安非他命無訛。
  ㈤又被告不曾接受觀察、勒戒或強制戒治，其於109 年1 月16
    日0 時許，在其高雄市苓雅區住處，施用第二級毒品甲基安
    非他命1 次；再於110 年1 月30日23時許，在其上開住處，
    施用第二級毒品甲基安非他命1 次，而上開2 案經高雄地檢
    檢察官以109 年度毒偵字第417 號、109 年度偵字第2343號
    為附命完成戒癮治療之緩起訴處分，嗣於109 年8 月25日確
    定，緩起訴期間為109 年8 月25日起至110 年8 月24日止，
    治療期間為109 年8 月25日起至110 年3 月24日止，惟其於
    緩起訴處分期間內經高雄地檢觀護人室採集其尿液送驗，結
    果呈甲基安非命陽性反應（即本件），遂由同署檢察官以11
    0 年度撤緩字第139 、140 號撤銷該緩起訴處分，有撤銷緩
    起訴處分書、臺灣高等法院被告前案紀錄表等件在卷可參。
    被告前既未曾因施用毒品，經觀察、勒戒或強制戒治，且被
    告所受之附命緩起訴處分，其戒癮治療尚未完成，揆諸前揭
    說明，戒癮治療無論是否執行完畢，均無從認被告事實上已
    接受等同「觀察、勒戒或強制戒治」執行完畢之處遇，本次
    應屬被告之「初犯」，而有毒品危害防制條例第20條第1 項
    規定，給予適用觀察、勒戒之機會。
  ㈥原審以本件聲請書雖未載明理由，惟依卷證資料所示，被告
    自前述附命完成戒癮治療之緩起訴處分後，於緩起訴處分期
    間內再犯本件施用毒品犯行，可見其有毒品來源，戒絕毒癮
    之意志不堅、自制力薄弱，此次若僅以寬鬆之機構外社區性
    戒癮治療，已難期待其能完全戒絕毒癮。是以，檢察官聲請
    令被告入勒戒處所觀察、勒戒，以監禁式之治療方式，求短
    時間內隔絕被告之毒品來源，務使其專心戒除毒癮，而未依
    刑事訴訟法第253 條之1 規定對被告為附命完成戒癮治療之
    緩起訴處分，核其此部分職權之行使尚屬合法，形式上亦無
    裁量恣意或濫用之情，聲請依法有據。因認檢察官之聲請為
    正當，而依毒品危害防制條例第20條第1 項之規定，裁定被
    告施用第一級毒品，令入勒戒處所觀察、勒戒，其期間不得
    逾2 月，經核並無不合。被告雖以被告是兩個家庭中經濟支
    柱，需負擔母親、姊姊、妻子，以及3 個兒子都在就學中所
    有經濟開銷，若因此案入勒戒處所，將會失去經濟支柱，有
    可能出監之後失去了工作，家庭也會失去經濟來源云云，提
    起抗告。惟毒品危害防制條例第20條第1 、3 項規定：「犯
    第10條之罪者（即施用第一、二級毒品者），檢察官應聲請
    法院裁定，或少年法院（地方法院少年法庭）應先裁定，令
    被告或少年入勒戒處所觀察、勒戒，其期間不得逾2 月」、
    「依前項規定為觀察、勒戒或強制戒治執行完畢釋放後，3
    年後再犯第10條之罪者，適用前2 項之規定」。由上述規定
    的規範內容可知，於檢察官聲請法院裁定觀察、勒戒時，並
    未賦予法院有裁定行為人不需令入勒戒處所觀察、勒戒的裁
    量空間。再者毒品因具有成癮性，一旦施用後即不易戒絕，
    故行為人是否已對毒品無依賴性，絕非行為人於一段期間未
    施用後，即可憑其個人主觀上的認知而為判定，又上述觀察
    、勒戒乃是依法所為，並非毫無限制的而為人身自由的限制
    ，是被告以上開私人理由請求免予觀察勒戒，尚非法所允許
    。
四、綜上所述，原審准予檢察官之聲請，而裁定被告「令入勒戒
    處所觀察、勒戒，其期間不得逾2 月」，經核並無不當。被
    告抗告並無理由，應予駁回。
據上論結，應依刑事訴訟法第412 條，裁定如主文。
中    華    民    國   110    年    10    月    13    日
                  刑事第四庭   審判長法   官  黃建榮
                                     法   官  陳君杰
                                     法   官  任森銓
以上正本證明與原本無異。
不得再抗告。
中    華    民    國   110    年    10    月    13    日
                                      書記官  謝佳育